【裁判字號】    89,上,403
【裁判日期】    890809
【裁判案由】    返還價金
【裁判全文】
臺灣高等法院民事判決  八十九年度上字第四○三號
    上  訴  人  甲○○
    上  訴  人  國產實業建設股份有限公司
    法定代理人  林嘉政
    訴訟代理人  賴盛星律師
右當事人間返還價金事件，上訴人對於中華民國八十九年二月二日臺灣臺北地方法院
八十八年度訴字第一七四八號第一審判決各自提起上訴，本院判決如左：
    主    文
兩造之上訴均駁回。
第二審訴訟費用由兩造各自負擔。
    事    實
甲、上訴人甲○○部分：
一、聲明：(一)原判決關於駁回上訴人後開第二項部分之訴廢棄。(二)國產實業建設股份
    有限公司（下稱國產公司）應再給付上訴人新台幣（下同）貳拾參萬伍仟元及自
    民國八十八年五月六日起至清償日止，按年息百分之五計算之利息。(三)第一、二
    、項聲明，請准供擔保宣告假執行。(四)駁回國產公司之上訴。
二、陳述：除與原判決記載相同者，茲引用之外，補稱：
(一)、甲○○於八十三年十一月一日、八十四年十一月二十一日至泛亞銀行辦理二次對
    保手續，並於八十六年四月二十八日至台中富邦分行對保，但台北總行不願撥款
    ，顯見甲○○多次配合對保，只因作業疏失而未貸得款項，而甲○○又無管道另
    覓貸款銀行，於國產公司片面解約後，亦曾要求其降價出售，但國產公司卻以甚
    低之四百四十萬元賣予他人，是系爭房價下跌，係國產公司所致，與甲○○無關
    。
(二)、甲○○雖以一千二百零五萬元購買系爭房屋，然八十八年間，國產公司同一棟店
    面共六間，平均每間賣價為六百多萬元。購買系爭房地之張美惠係以五百多萬元
    購買，非國產公司所稱之四百四十萬元，況國產公司於八十八年三月間將系爭房
    屋定價為五百九十八萬，衡諸常理，豈會在一個月內以四百四十萬元賣出，足見
    被上訴人謂受有七百六十五萬元之損失，並非事實。
(三)、八十三年二月二十六日仍由廖燕麗繳納價金，惟同年十月十八日即將客戶名稱更
    改為「廖燕麗等」，足見甲○○係於八十三年四月間向國產公司購買系爭房屋，
    本件自有消費者保護法之適用，是系爭合約第三條第六款規定，有違誠信原則及
    平等互惠原則，依消費者保護法第十一條、第十二條之規定，被上訴人自不應以
    上訴人無力一次繳交尾款而解除契約並沒收價金。
(四)、國產公司主張之違約金達目前售價之一半，顯已過高，且依消費者文教基金會制
    定之「預售房地買賣契約書」之規定，違約金賠償金額不得超過房地總價額百分
    之十，依民法第二百五十一條及民事訴訟法第三百九十七條之規定，本件違約金
    應酌減至總價款之百分之十。
乙、上訴人國產公司方面：
一、聲明：(一)原判決不利於國產公司部分及該部分假執行之宣告均廢棄。(二)前項廢棄
    部分，甲○○在第一審之訴及假執行之聲請均駁回。(三)駁回甲○○之上訴及其假
    執行之聲請。
二、陳述：除與原判決記載相同者，茲引用之外，補稱：
(一)、國產公司所興建之房地係整批向泛亞銀行辦理貸款，其他依約完成對保手續之承
    購戶均已順利貸得總價七成之款項，以支付尾款，足見本件確係因甲○○未配合
    國產公司辦理銀行之對保手續，又不繳清尾款，國產公司始解除系爭買賣契約，
    甲○○稱伊完全依照國產公司之通知至銀行辦理對保手續，自與事實不符。
(二)、甲○○人對違約金過高之事實，並未舉證以實其說，且甲○○向國產公司購買系
    爭房地之價格為一千二百零五萬元，若甲○○依約履行，國產公司於八十四底、
    八十五年初即可取得一千二百零五萬元之價款，惟因甲○○違約，致國產公司不
    得不於八十八年四月間以四百四十萬元之價格重新出售系爭房地，其價格相差七
    百六十五萬元，足見國產公司因甲○○違約所受之損失遠超過甲○○所繳之價款
    。依內政部所訂之預售房地買賣合約書所載，百分之二十之違約金，及斟酌兩造
    間之利益、損害，應認本件違約金以房地買賣總價款百分之二十為適當，而甲○
    ○所繳之二百三十三萬元，尚未及總價款之百分之二十，國產公司全數沒收充抵
    違約金金額，並無過高之情，是以甲○○主張應以違約金百分之十為上限，實不
    足採。
    理    由
一、甲○○起訴主張：伊係於八十三年四月間向國產公司，承購原由訴外人廖燕麗所
    購買之座落於台中市○○區○○段四一九地號之「國產狀元」第Ｄ棟十二樓房屋
    及其基地應有部分（下稱系爭不動產），總價一千二百零五萬元。伊已依約繳納
    房地款達二百三十三萬元，八十四年間接近完工時，伊發覺房地存有多項瑕疵，
    屢次要求改善，國產公司均置之不理，且逕以存證信函催促伊辦理貸款及交屋，
    嗣竟以伊未依限繳款，解除契約並沒收上開已繳價金，惟伊確多次配合辦理對保
    ，僅因銀行作業疏失未辦理完成而未順利交屋，是伊並無任何遲延責任，國產公
    司解除契約自不合法。若認國產公司解除雙方之買賣合約為有理由，國產公司沒
    收之違約金高達總價款之百分之十九．三，顯屬過高，應酌減至百分之十等事實
    ；先位聲明請求國產公司返還全部價金二百三十三萬元及利息；備位聲明請求國
    產公司返還超過百分之十部分之價金一百一十二萬五千元及利息。（原審駁回甲
    ○○先位聲明部分之請求，未據其聲明不服，該部分判決業已確定；備位聲明部
    分則判決國產公司應返還甲○○八十九萬元及利息，駁回甲○○其餘請求，兩造
    各就其敗訴部分，提起上訴。）
二、國產公司則以：本件係因甲○○不辦理對保手續，又不一次繳清尾款，乃予解除
    契約，並以低於市價之四百四十萬元另行出售他人，使國產公司受有七百六十五
    萬元之損失，遠超過甲○○所繳之二百三十三萬元價款，是以國產公司全數沒收
    充作違約金，並無過高之情事，甲○○請求酌減為無理由等語，資為抗辯。
三、查，系爭不動產原係訴外人廖燕麗於八十二年三月三十日所承購，嗣由廖燕麗將
    買賣契約之權利及義務移轉予甲○○，有房地買賣合約書足稽，甲○○在原審起
    訴時，亦自認上開契約移轉及為契約受讓人之事實（見原審卷第六頁），因此，
    縱令甲○○係於八十三年四月間始受讓承買系爭不動產，惟既未重新以其名義與
    國產公司訂約，兩造間之權利義務仍應受上開合約書約定之拘束，難認兩造間之
    買賣契約係自八十三年四月間始行成立。又消費者保護法係於八十三年一月十一
    日始公布實施，在系爭買賣合約簽訂之後，依法律不溯及既往之原則，本件買賣
    契約自無消費者保護法之適用，是甲○○主張依消費者保護法第十一條、第十二
    條之規定，系爭合約第三條第六款之約定應屬無效云云，尚非可採。
四、次查，本件買賣契約因甲○○遲未完成對保手續，經國產公司於八十六年四月二
    十三日催告伊以現金或即期支票繳清房屋尾款九百七十六萬元，再於同年九月四
    日通知解除契約，國產公司解除兩造之買賣合約為有理由，業經原審判決理由說
    明綦詳，甲○○亦僅就國產公司解約後，應返還不當得利部分提起上訴。茲兩造
    爭執之要點在於，國產公司沒收甲○○所繳價金二百三十三萬元充作違約金是否
    過高，應否酌減？經查：
(一)、按當事人得約定債務人不履行債務時，應支付違約金；違約金，除當事人間另有
    訂定外，視為因不履行而生之賠償總額，民法第二百五十條定有明文。查本件買
    賣合約第四條：「倘甲方（即甲○○）違約不依照本約第三條約定付款．．．經
    乙方（即國產公司）定十五日期日催告，甲方仍不履行時，乙方得解除契約，經
    乙方解約甲方願將已付之全部款項移作違約金及其他損害賠償金．．」，核其違
    約金之性質，應屬損害賠償總額預定性之違約金。又按約定之違約金過高者，法
    院得減至相當數額，亦為民法第二百五十二條所明定，而違約金是否相當，則應
    依一般客觀事實、社會經濟狀況及當事人所受損害情形，以為酌定之標準，最高
    法院四十九年台上字第八○七號判例意旨可資參照。茲查，甲○○購買系爭不動
    產之總價為一千二百零五萬元，其中自備款及交屋款共為二百四十五萬元，向金
    融機構貸款部分高達九百六十萬元，占總價款約百分之八十，可見國產公司以系
    爭不動產得申貸高額款項，減少購屋者須支付高額自備款之壓力，藉以吸引預購
    戶，乃本件預售屋房地買賣契約之重要特色。甲○○業已依約繳納至第四期款二
    百三十三萬元，雖伊未依約完成向銀行貸款之對保手續，致遭國產公司解約沒收
    上開款項充作違約金，但其沒收比例占總價金百分之十九．三，且占自備款之比
    例高達百分之九十五以上，衡情顯屬過高。
(二)、甲○○主張依消費者文教基金會所制定之「預售房地買賣契約書」，違約賠償金
    額不得超出房地總價額百分之十，國產公司則主張依內政部訂定之預售買賣契約
    書範本第二十二條之約定，賣方得沒收之違約金得以房地總價百分之二十計算。
    惟此二契約範本均僅供買賣雙方訂約時參考之用，違約金之約定是否過高，如何
    酌減，仍應按各契約之具體情形分別審核。茲國產公司所營之系爭房屋出售業務
    ，核屬中華民國稅務行業標準分類之房屋興建投資業，其於八十二年間銷售系爭
    房屋時，依財政部核定之當年度同業利潤標準為百分之十五，此利潤標準乃依一
    般同業之收入支出成本為據，並已涵蓋同業客觀事實、社會經濟情況在內，自得
    為本件核減違約金之標準。經查，系爭房地總價為一千二百零五萬元，則如甲○
    ○依約履行，國產公司可預期之利潤約為一百八十萬元。國產公司主張其重行出
    售之價格為四百四十萬元，與本件買賣契約之價金相差七百六十五萬元，固據其
    提出與張美惠之買賣契約為憑，且依土地建物登記簿謄本所載系爭房地已於八十
    八年四月間移轉登記予張美惠；惟國產公司於八十四年間即已興建完成，八十六
    年九月四日發函通知甲○○解約後，直至八十八年四月十日始以成屋之現狀重行
    出售，其間相隔甚久，則房屋施工之品質、現況如何，市場之供需情形，以及社
    會整體經濟狀況之變動，均足影響系爭不動產之價格，尚難認此價差即為國產公
    司因可歸責於甲○○之事由，解除買賣契約所受之損害。再者，甲○○迄至八十
    三年十月六日止業已給付價金二百三十三萬元，有繳款明細可證，此項給付供國
    產公司無息運用，國產公司實受有相當之利益，縱依法定遲延利率年息百分之五
    計算至八十八年四月二十六日甲○○提起本件訴訟為止，國產公司亦受有五十二
    萬元左右之利益。準此，審酌國產公司可預期之前開利潤及所受之利益，參以國
    內房地產價格普遍低迷之客觀情況，認甲○○所繳交之自備款二百三十三萬元悉
    遭國產公司沒收作為違約金，殊非衡平。原審認定本件違約金以原買賣價格之百
    分之十二即一百四十四萬元為合理，堪稱公允，並無偏失之處。從而，國產公司
    沒收甲○○之逾此金額即八十九萬元部分，自屬不當得利，應予返還。
五、綜上所述，甲○○依不當得利返還請求權請求國產公司給付一百一十二萬五千二
    元及自本件起訴狀繕本送達之翌日即八十八年五月六日至清償日止，按年息百分
    之五計算之利息，在八十九萬元及其遲延利息範圍內，為有理由，應予准許。逾
    此部分之請求，則無理由，應與其假執行之聲請併予駁回。原審就上開應准許部
    分，判命國產公司如數姶付而駁回甲○○其餘請求及該部分假執行之聲請，並依
    兩造之聲請，分別為假執行及免為假執行之宣告，於法並無違誤。兩造各就其敗
    訴部分上訴，指摘原判決不當，求予廢棄改判，均為無理由，應駁回其上訴。
六、兩造其餘之主張及提出之攻擊、防禦方法，不影響本件判決之結果，毋庸再予審
    酌，甲○○聲請訊問證人陳峻山、張美惠，其待證事實亦無礙於前開認定，自無
    訊問之必要，附此敘明。
七、據上論結，本件兩造之上訴，均為無理由，依民事訴訟法第四百四十九條第一項
    、第七十九條但書，判決如主文。
中      華      民      國      八十九    年     八     月      九      日
                                民事第三庭
                                    審判長法  官  張  宗  權
                                          法  官  蕭  艿  菁
                                          法  官  吳  秀  美
右正本係照原本作成。
不得上訴。
中      華      民      國      八十九    年     八     月      十一    日
                                          書記官  常  淑  慧


司法院資訊處製作；財團法人民間司法改革基金會備份。
